【裁判字號】    90,台上,4148
【裁判日期】    900713
【裁判案由】    偽造文書
【裁判全文】
最高法院刑事判決                                九十年度台上字第四一四八號
    上  訴  人  丙○○
    選任辯護人  鍾治漢律師
    上  訴  人  甲○○
右上訴人等因乙○○自訴偽造文書案件，不服台灣高等法院高雄分院中華民國八十八
年五月十九日第二審判決（八十八年度上訴字第一○九號，自訴案號：台灣屏東地方
法院八十六年度自字第一一一號），提起上訴，本院判決如左：
    主  文
原判決關於丙○○部分撤銷，發回台灣高等法院高雄分院。
其他上訴駁回。
    理  由
一撤銷發回（即丙○○）部分
本件原判決以自訴人乙○○在第一審自訴意旨略稱：自訴人前因分別向彰化商業銀行
東港分行及劉德富借款，並提供其所有坐落屏東縣潮州鎮○○○段第二六三之四九、
二六三之五○地號土地二筆及其上建物即門牌號碼屏東縣潮州鎮○○路三十九號住宅
一棟，設定抵押權以供擔保，嗣因屆期未清償借款，經債權人劉德富聲請拍賣抵押物
，自訴人為處理前揭債務，乃於民國八十三年八月十七日，與上訴人丙○○、甲○○
二人，約定由甲○○承擔上開債務，自訴人則將上開不動產所有權移轉登記予甲○○
，以供擔保，惟約定自移轉登記之日起六個月內，自訴人仍可自行覓得買主，將上開
不動產賣出，但應清償甲○○所承擔之債務及利息共新台幣（下同）六百二十七萬元
；嗣自訴人與甲○○二人，又於八十三年八月十九日約定，甲○○自移轉登記後六個
月內，非得自訴人同意，不得將該不動產移轉予第三人。詎上訴人二人於上開約定期
限前之八十三年九月間，未獲同意，竟基於犯意之聯絡，由丙○○在屏東縣內埔鄉○
○村○○路五十四巷十號，偽造以王陳美麗為債權人，自訴人為義務人兼債務人，權
利價值共同擔保七百萬元，存續期間自八十三年九月二十七日至八十三年十一月二十
七日止等不實內容之抵押權設定契約書，並在該契約書及土地登記申請書上，盜蓋自
訴人前為辦理移轉登記所交付之印鑑章，推由甲○○於八十三年九月二十七日持向屏
東縣潮州地政事務所行使，使不知情之承辦公務員，於八十三年九月三十日將上開不
實之抵押權設定事項，登載在職務上所掌之登記簿，足以生損害於自訴人及地政機關
登記之正確性等情。因而維持第一審論上訴人丙○○以共同行使偽造私文書，足以生
損害於他人罪，處有期徒刑壹年之判決，駁回該上訴人在第二審之上訴。固非無見。
惟查：(一)已受請求之事項未予判決者，其判決當然為違背法令，刑事訴訟法第三百七
十九條第十二款定有明文。本件自訴人除起訴上訴人丙○○與甲○○有前揭犯行外，
尚起訴上訴人等未經自訴人同意，以自訴人與鍾國雄（係丙○○之兄）於八十三年九
月二十二日成立買賣之不實事項為原因，於同年十一月五日向地政機關申請登記，而
將自訴人所有之前揭不動產，於同月七日移轉登記為鍾國雄所有；復以買賣為原因，
於八十四年三月十日向地政機關申請登記，而於同月十四日再移轉登記為莊陳美雲所
有，亦涉犯偽造文書之罪嫌等情，有自訴狀在卷可稽（見第一審卷第一至三頁），原
審就此部分上訴人等應否成立犯罪，漏未審判，顯有已受請求之事項未予判決之違法
。(二)自訴人於訴訟上與被告係立於相對之地位，以使被告受刑事處罰為目的，是其指
訴須無瑕疵，且就其他方面調查又與事實相符，始足採為科刑之基礎。原判決認定上
訴人丙○○有前揭犯行，係以自訴人之指訴，為其主要論據之一。然依卷內資料，自
訴人於提起自訴前，向台灣屏東地方法院檢察署提出之告訴狀，及其提出於第一審法
院之自訴狀內，均僅指稱：曾將所有權狀及印鑑證明交付上訴人丙○○保管，並蓋下
空白書類云云（見偵查卷第一頁背面、第一審卷第一頁背面），皆未敘及有將印章委
託丙○○保管致被盜用之情事；嗣於第一審審理中另稱：「八十三年八月十七日左右
，寫切結書時曾經拿印鑑證明書給她（指丙○○），印章擺在她那邊二天後才還給我
」等語（見第一審卷第八十二頁背面），就其究係事先蓋妥空白之書類，抑係將印章
交由丙○○保管，致丙○○有盜用之機會等情，前後所述未盡一致，非無瑕疵可指。
原判決就此瑕疵，未予詳查究明，遽為不利於上訴人丙○○等之論斷，難謂已符採證
法則。(三)當事人聲請調查之證據，如與本案之待證事實無重要關係者，事實審法院固
可予以駁回，毋庸為無益之調查。若於事實確有重要關係，而又非不易調查或不能調
查者，則為明瞭案情起見，自應盡調查職責，踐行調查之程序。上訴人丙○○及甲○
○均始終否認有盜蓋自訴人印章以偽造文書之犯行，並辯稱：設定抵押權之事宜，係
經自訴人同意，相關文件亦係自訴人看過後始行蓋章，當時在場之劉德富可以作證等
語，並多次聲請傳訊劉德富查明上情（見第一審卷第三十八頁背面、第三十九頁、第
一九一頁、第一九二頁背面，原審卷第六十八頁、第六十九頁）。原審對於此項上訴
人聲請調查之證據未予調查；又未認其無調查之必要而以裁定駁回，或於判決理由內
說明無須調查之理由，亦有調查職責未盡及判決理由不備之違法。(四)原判決於事實欄
內認定上訴人丙○○與甲○○等行使偽造私文書之犯行，足以生損害於自訴人及地政
機關登記之正確性（即公眾）等情，乃於理由欄內僅說明其犯行足以生損害於自訴人
，並維持第一審於主文欄內諭知「共同行使偽造私文書，足以生損害於他人」罪刑之
判決，致其宣示之主文與所載之事實與理由不相一致，併有判決理由矛盾之違背法令
。以上或為上訴人丙○○上訴意旨所指摘，或為本院得依職權調查之事項，應認原判
決關於該上訴人部分，有撤銷發回之原因。
二上訴駁回（即甲○○）部分
查上訴期間為十日，自送達判決後起算，刑事訴訟法第三百四十九條前段定有明文。
本件上訴人甲○○經原審判決後，於民國八十八年五月二十八日收受判決書之送達，
有送達證書附卷可按，其上訴期間因該上訴人居住於原審法院所在地，無在途期間可
言，截至同年六月七日即已屆滿，其期間之末日又非星期日、紀念日或其他休息日，
乃竟遲至同年六月十四日始行提起上訴，顯已逾期，其上訴自非合法，應予駁回。
據上論結，應依刑事訴訟法第三百九十七條、第四百零一條、第三百九十五條前段，
判決如主文。
中      華      民      國     九十     年      七      月     十三     日
                              最高法院刑事第十一庭
                                  審判長法官  林  增  福
                                        法官  邵  燕  玲
                                        法官  吳  昆  仁
                                        法官  陳  世  雄
                                        法官  惠  光  霞
      右正本證明與原本無異
                                              書  記  官
中      華      民      國     九十     年      七      月     十八     日


司法院資訊處製作；財團法人民間司法改革基金會備份。
